臺灣高等法院刑事判決
110年度上訴字第1218號
上  訴  人  
即  被  告  徐新皓


上列上訴人即被告因詐欺等案件，不服臺灣桃園地方法院109年
度訴字第973號，中華民國109年11月24日第一審判決（起訴案號
：臺灣桃園地方檢察署108年度偵字第8128號、第10116號、第11
166號、第12900號），提起上訴，本院判決如下：
    主  文
原判決關於徐新皓部分撤銷。
徐新皓犯三人以上共同冒用公務員名義詐欺取財罪，處有期徒刑
壹年貳月。
未扣案之犯罪所得新臺幣貳萬柒仟元沒收，於全部或一部不能沒
收或不宜執行沒收時，追徵其價額。
    事  實
一、徐新皓基於參與犯罪組織之犯意，於民國107年12月7日之前
    某時，加入真實姓名年籍均不詳綽號「湯神」之成年男子所
    屬以詐術為手段之詐欺取款，具有持續性及牟利性之有結構
    性組織之詐欺集團，並與其他有犯意聯絡行為分擔之詐欺集
    團共同意圖為自己不法之所有，基於三人以上共同冒用公務
    員名義詐欺取財及洗錢之犯意聯絡，由本案詐欺集團所屬某
    身分不詳成年人，於同年月5日至7日中午12時之間，先後以
    不詳門號撥打電話予黃甭纒，分別以「地檢署檢察官」及「
    地檢署主任檢察官」名義，向黃甭纒佯稱因有某投資公司冒
    用其名義領款新臺幣（下同）3萬元，且其名下帳戶涉及地
    下洗錢、老鼠會等情，為保護其財產，須交付財產，否則將
    受羈押，並扣押查封名下房產云云，致黃甭纒陷於錯誤，於
    同年月7日中午12時許，在桃園市○○區○○路000巷底之幼稚園
    前，將從其中華郵政股份有限公司（下稱郵局）帳戶提領之
    現金41萬元交付予依詐欺集團所屬某身分不詳成年人指示而
    騎乘車牌號碼000-000號普通重型機車（下稱甲車）至上址
    之簡為騰，徐新皓並在其視線所及範圍之附近監視簡為騰取
    款，待簡為騰取款完畢後，徐新皓向簡為騰收取上開41萬元
    之款項後，依「湯神」指示前往桃園市新屋交流道附近，將
    所收取之款項交付予「湯神」，以此方式掩飾、隱匿上開犯
    罪所得之本質、來源及去向。又上開本案詐欺集團所屬某身
    分不詳成年人，再於同年月7日中午12時許至同年月11日上
    午11時許之間，接續以不詳門號撥打電話給黃甭纒，向黃甭
    纒施以前揭詐術，致黃甭纒陷於錯誤，依上開本案詐欺集團
    所屬某身分不詳成年人指示，於同年月11日上午11時許，在
    桃園市○○區○○路000 巷底之華勛公園，將甫自名下郵局帳戶
    提領之38萬元交付給依詐欺集團所屬某身分不詳成年人指示
    而騎乘甲車至上址之簡為騰，徐新皓並在其視線所及範圍之
    附近監視簡為騰取款。嗣簡為騰於同年月11日上午11時40分
    許遭獲報到場之警員逮捕，且扣得上開現金38萬元、含門號
    0000000000號SIM卡1張行動電話及含門號0000000000號SIM
    卡1張行動電話各1支，始循線查悉上情。
二、案經新北市政府警察局樹林分局、桃園市政府警察局龍潭分
    局報告臺灣桃園地方檢察署檢察官偵查起訴。　　
    理  由
壹、程序方面
一、不待被告徐新皓陳述逕行判決部分：
　　被告經合法傳喚，無正當之理由不到庭者，得不待其陳述，
    逕予判決，刑事訴訟法第371條定有明文。本件被告於本院
    審理期日經合法傳喚，無正當理由不到庭，爰不待其陳述逕
    行判決。
二、證據能力
  ㈠按被告以外之人於審判外之陳述，雖不符刑事訴訟法第159條
    之1、159條之2、159條之3、159條之4等規定，而經當事人
    於審判程序同意作為證據，法院審酌該言詞陳述或書面陳述
    作成時之情況，認為適當者，亦得為證據。當事人、代理人
    或辯護人於法院調查證據時，知有第159條第1項不得為證據
    之情形，而未於言詞辯論終結前聲明異議者，視為有前項之
    同意，刑事訴訟法第159條之5定有明文。本案當事人就下述
    供述證據方法之證據能力，均同意作為證據使用，於言詞辯
    論終結前均未異議，而經本院審酌各該證據方法之作成時，
    並無其他不法之情狀，均適宜為本案之證據，依刑事訴訟法
    第159條之5之規定，有證據能力。
  ㈡至於其餘資以認定本案犯罪事實之非供述證據，亦查無違反
    法定程序取得之情形，依刑事訴訟法第158條之4反面規定，
    應具證據能力。
貳、實體方面
一、認定有罪之理由
　㈠關於參與犯罪組織及三人以上共同冒用公務員名義詐欺取財
    部分
　⒈被告於本院審判時經合法傳喚並未到庭，對於上揭參與犯罪組織、三人以上共同冒用公務員名義詐欺取財之犯罪事實，業據被告於警詢、偵訊、原審審理及本院準備時均坦承不諱，核與證人即告訴人黃甭纒於警詢及偵訊時之證述大致相符（見107年度偵字第32945號偵查卷第15至16、78至79頁），並有郵局客戶歷史交易清單、桃園市政府警察局中壢分局偵查隊搜索扣押筆錄、贓物認領保管單、內政部警政署刑事警察局搜索扣押筆錄、扣押物品目錄表、通訊監察譯文、採證照片、監視器錄影擷取畫面等件在卷可稽(見前揭偵查卷第19至22、24至26、68至69頁、108年度偵字第8182號偵查卷第28至31、53至79頁、108年度偵字第12900號偵查卷第149至151頁)，足認被告上開任意性自白與事實相符，堪以採信。
　⒉至告訴人雖於偵查中證述其依自稱檢察官之電信詐欺集團某
    身分不詳成年成員指示前往OK便利商店收受上有「黃甭纒」
    姓名之臺北地方檢察署之傳真資料3紙，並於閱畢後燒燬等
    情（見107年度偵字第32945號偵查卷第78頁），然該傳真資
    料並未扣案，故該等傳真資料是以何公務機關名義作成、其
    上所用印文及內容均不詳，難認係偽造之公文書；且依卷內
    證據亦未能證明被告此部分有何行使偽造公文書之犯行，檢
    察官亦未就此部分為訴追，附此敘明。
　㈡洗錢防制法部分
　⒈洗錢防制法業於105年12月28日修正公布，並於106年6月28日
    生效施行（下稱新法）。修正前該法（下稱舊法）將洗錢行
    為區分為將自己犯罪所得加以漂白之「為自己洗錢」及明知
    為非法資金，卻仍為犯罪行為人漂白黑錢之「為他人洗錢」
    兩種犯罪態樣，且依其不同之犯罪態樣，分別規定不同之法
    定刑度。惟洗錢犯罪本質在於影響合法資本市場並阻撓偵查
    ，不因為自己或為他人洗錢而有差異，且洗錢之行為包含處
    置（即將犯罪所得直接予以處理）、多層化（即為使偵查機
    關難以追查金流狀況，以迂迴層轉、化整為零之多層化包裝
    方式，掩飾或隱匿特定犯罪所得）及整合（即收受、持有或
    使用他人犯罪所得，使該犯罪所得披上合法之外衣，回歸正
    常金融體系）等各階段行為，其模式不祇一端。上開為自己
    或為他人洗錢之二分法，不僅無助於洗錢之追訴，且徒增實
    務認定及論罪科刑之困擾。故而為澈底打擊洗錢犯罪，新法
    乃依照國際防制洗錢金融行動工作組織（Financial Action
     Task Force ，下稱FATF）40項建議之第3項建議，並參採
    聯合國禁止非法販運麻醉藥品和精神藥物公約及聯合國打擊
    跨國有組織犯罪公約之洗錢行為定義，將洗錢行為之處置、
    多層化及整合等各階段，全部納為洗錢行為，而於新法第2
    條規定：「本法所稱洗錢，指下列行為：一、意圖掩飾或隱
    匿特定犯罪所得來源，或使他人逃避刑事追訴，而移轉或變
    更特定犯罪所得。二、掩飾或隱匿特定犯罪所得之本質、來
    源、去向、所在、所有權、處分權或其他權益者。三、收受
    、持有或使用他人之特定犯罪所得」，以求與國際規範接軌
    。又因舊法第3條所規範洗錢犯罪之前置犯罪門檻，除該條
    所列舉特定嚴重危害社會治安及經濟秩序之犯罪暨部分犯罪
    如刑法業務侵占等罪犯罪所得金額須在新臺幣（下同）5百
    萬元以上者外，限定於法定最輕本刑為5年以上有期徒刑以
    上之刑之「重大犯罪」，是洗錢行為必須以犯上述之罪所得
    財物或財產上利益為犯罪客體，始成立洗錢罪，過度限縮洗
    錢犯罪成立之可能，亦模糊前置犯罪僅在對於不法金流進行
    不法原因之聯結而已，造成洗錢犯罪成立門檻過高，洗錢犯
    罪難以追訴。故新法參考FATF建議，就其中採取門檻式規範
    者，明定為最輕本刑為6月以上有期徒刑以上之刑之罪，並
    將「重大犯罪」之用語，修正為「特定犯罪」；另增列未為
    最輕本刑為6月以上有期徒刑以上之刑之罪所涵括之違反商
    標法等罪，且刪除有關犯罪所得金額須在5百萬元以上者，
    始得列入前置犯罪之限制規定，以提高洗錢犯罪追訴之可能
    性。從而新法第14條第1項之一般洗錢罪，祇須有同法第2條
    各款所示行為之一，而以同法第3條規定之特定犯罪作為聯
    結即為已足。另過去實務認為，行為人對犯特定犯罪所得之
    財物或利益作直接使用或消費之處分行為，或僅將自己犯罪
    所得財物交予其他共同正犯，祇屬犯罪行為之一部分或犯罪
    後處分贓物之行為，非本條例所規範之洗錢行為，惟依新法
    規定，倘行為人意圖掩飾或隱匿特定犯罪所得來源，而將特
    定犯罪所得直接消費處分，甚或交予其他共同正犯予以隱匿
    ，或由共同正犯以虛假交易外觀掩飾不法金流移動，即難認
    僅係單純犯罪後處分贓物之行為，應仍構成新法第2條第1款
    或第2款之洗錢行為（最高法院109年台上字第5869號判決意
    旨參照）。
　⒉查本件被告所參與本案詐欺集團所分擔之工作內容，係監視
    簡為騰向告訴人詐欺取財款項，並向簡為騰收取本案詐騙集
    團成員向告訴人詐欺取得款項後，再依指示至指定地點交付
    予「湯神」，已如前述，則被告所為自有掩飾所屬詐騙集團
    犯罪所得之去向，並造成資金斷點，使司法機關難再進一步
    追查該集團其他成員之真實身分，此部分所為應構成洗錢防
    制法第2條第1、2款之洗錢行為。　
  ㈢綜上所述，本案事證明確，被告上揭犯行堪以認定，應依法
    論科。
二、論罪科刑
　㈠按行為人以一參與詐欺犯罪組織，並分工加重詐欺行為，同
    時觸犯參與犯罪組織罪及加重詐欺取財罪，雖其參與犯罪組
    織之時、地與加重詐欺取財之時、地，在自然意義上非完全
    一致，然二者仍有部分合致，且犯罪目的單一，依一般社會
    通念，認應評價為一罪方符合刑罰公平原則，應屬想像競合
    犯，如予數罪併罰，反有過度評價之疑，實與人民法律感情
    不相契合。又加重詐欺罪係侵害個人財產法益之犯罪，其罪
    數計算，以被害人數、被害次數之多寡，決定其犯罪之罪數
    ；核與參與犯罪組織罪之侵害社會法益，因應以行為人所侵
    害之社會全體利益為準據，認定係成立一個犯罪行為，有所
    不同。是以倘若行為人於參與犯罪組織之繼續中，先後加重
    詐欺數人財物，因行為人僅為一參與組織行為，侵害一社會
    法益，應僅就首次犯行論以參與犯罪組織罪及加重詐欺罪之
    想像競合犯，而其後之犯行，乃為其參與組織之繼續行為，
    為避免重複評價，當無從將一參與犯罪組織行為割裂再另論
    一參與犯罪組織罪，而與其後所犯加重詐欺罪從一重論處之
    餘地（最高法院107年度台上字第1066號判決要旨參照）。
    查被告自107年12月7日之前某時起，加入「湯神」等人所組
    成之詐欺集團，即參與本案詐欺犯行，揆諸前揭說明，被告
    應就其首次參與詐欺取財之犯行，論以參與犯罪組織罪。
　㈡核被告所為，係犯組織犯罪防制條例第3條第1項後段之參與
    犯罪組織罪、刑法第339條之4第1項第1款、第2款之三人以
    上共同冒用公務員名義而犯詐欺取財罪及洗錢防制法第14條
    第1項之洗錢罪。 　
　㈢被告與「湯神」等人就上開詐欺取財及洗錢犯行，具有犯意
    聯絡及行為分擔，均應論以共同正犯。
　㈣被告係以一參與詐欺犯罪組織，並分工加重詐欺及洗錢行為
    ，同時觸犯參與犯罪組織罪、加重詐欺取財罪及洗錢罪，依
    前說明，應屬想像競合犯，從一重之三人以上共同冒用公務
    員名義而犯詐欺取財罪論處。
　㈤公訴意旨雖就洗錢防制法第14條第1項之洗錢罪，不另為不起
    訴處分，然起訴書既載明上開部分事實，且被告確有洗錢之
    犯行，業經本院認定說明如前，上開部分與業經起訴之部分
    具想像競合犯之裁判上一罪關係，本為起訴效力之所及，本
    院自得併予審酌，附此敘明。
　㈥按犯第3條之罪自首，並自動解散或脫離其所屬之犯罪組織者
    ，減輕或免除其刑；因其提供資料，而查獲該犯罪組織者，
    亦同；偵查及審判中均自白者，減輕其刑，組織犯罪防制條
    例第8 條第1 項定有明文。被告就本案參與犯罪組織之犯行
    ，於偵查及審判中均自白不諱，其本應依組織犯罪防制條例
    第8條第1項之規定減輕其刑。惟被告所犯參與犯罪組織屬想
    像競合犯其中之輕罪，亦即被告就本件犯行俱係從一重之三
    人以上共同冒用公務員名義而犯詐欺取財罪論處，就此部分
    想像競合輕罪得減刑部分，僅由本院於後述依刑法第57條量
    刑時一併衡酌該部分減輕其刑事由，附此敘明。　　 
三、原判決撤銷、量刑之理由、沒收之說明
　㈠原審認被告罪證明確，而予依法論科，固非無見。惟查，被
    告前揭犯行亦成立洗錢防制法第14條第1項之洗錢罪，並與
    已起訴之參與犯罪組織及三人以上共同冒用公務員名義而犯
    詐欺取財之犯行具有裁判上一罪關係，原判決漏未論以洗錢
    罪，容有未洽。被告上訴坦承犯行，並認原審判太重，雖無
    理由，然原判決關於被告部分既有前述未洽之處，仍應由本
    院撤銷原判決關於被告部分，並自行改判。
　㈡爰審酌被告正值壯年，不思以合法途徑賺取錢財，竟參與本
    案車手集團，以詐騙財物之方式獲取不法利益，貪圖不勞而
    獲，價值觀念顯有偏差，並造成告訴人財物損失，其行為實
    值非難，且雖與告訴人達成和解，然未依和解條件賠償告訴
    人之損害；惟念及其於偵查及審理時均坦承參與組織犯罪及
    三人以上共同冒用公務員名義而犯詐欺取財犯行之犯後態度
    ，兼衡被告犯罪之動機、於詐欺集團之分工角色、本案詐欺
    取財犯行造成告訴人之損害，暨被告於警詢時自述高職肄業
    之智識程度、從事物流業、家庭經濟狀況勉持等一切情狀，
    量處如主文第2項所示之刑。
　㈢沒收
　⒈按犯罪所得屬於犯罪行為人者，沒收之，於全部或一部不能
    沒收或不宜執行沒收時，追徵其價額，刑法第38條之1第1項
    前段、第3項定有明文。且為契合個人責任原則及罪責相當
    原則，共同犯罪所得之物之沒收、追徵其價額或以財產抵償
    ，應就各共同正犯實際分得之數為之。至於各共同正犯有無
    犯罪所得，或實際犯罪所得之多寡，應由事實審法院綜合卷
    證資料及調查結果認定之（最高法院104年度台上字第3241
    號判決意旨參照）。
　⒉查被告供述獲取薪水即報酬2萬7,000元等情（見原審卷第117
    頁），此部分款項雖未扣案，仍依刑法第38條之1第1項前段
    、第3項規定，宣告沒收，並於被告全部或一部不能沒收或
    不宜執行沒收時，追徵其價額。
四、另組織犯罪防制條例第3條第3項之規定，業經司法院於110
    年12月10日公布釋字第812號解釋略以：106年4月19日修正
    公布之組織犯罪防制條例第3條第3項規定：「犯第1項之罪
    者，應於刑之執行前，令入勞動場所，強制工作，其期間為
    3年。」就受處分人之人身自由所為限制，違反憲法比例原
    則及憲法明顯區隔原則之要求，與憲法第8條保障人身自由
    之意旨不符，應自本解釋公布之日起失其效力。是以就被告
    參與犯罪組織罪部分，自不予強制工作之諭知，附此敘明。
據上論斷，應依刑事訴訟法第369條第1項前段、第371條、第364
條、第299條第1項前段，組織犯罪防制條例第3條第1項後段，洗
錢防制法第2條第1款、第2款、第14條第1項，刑法第339條之4第
1項第1款、第2款、第11條前段、第28條、第55條、第38條之1第
1項前段、第3項，刑法施行法第1條之1第1項，判決如主文。　
本案經檢察官陳書郁提起公訴，檢察官曾文鐘到庭執行職務。
中　　華　　民　　國　　110 　年　　12　　月　　29　　日
                  刑事第十一庭  審判長法　官  張江澤
                                      法　官  梁志偉
                                      法　官  章曉文
以上正本證明與原本無異。
如不服本判決，應於收受送達後20日內向本院提出上訴書狀，其
未敘述上訴之理由者並得於提起上訴後20日內向本院補提理由書
（均須按他造當事人之人數附繕本）「切勿逕送上級法院」。
                                      書記官  賴又瑄
中　　華　　民　　國　　110 　年　　12　　月　　29　　日
附錄本案論罪科刑法條
中華民國刑法第339條之4
犯第339條詐欺罪而有下列情形之一者，處1年以上7年以下有期
徒刑，得併科1百萬元以下罰金：
一、冒用政府機關或公務員名義犯之。
二、三人以上共同犯之。
三、以廣播電視、電子通訊、網際網路或其他媒體等傳播工具，
    對公眾散布而犯之。
前項之未遂犯罰之。

組織犯罪防制條例第3條
發起、主持、操縱或指揮犯罪組織者，處3年以上10年以下有期
徒刑，得併科新臺幣1億元以下罰金；參與者，處6月以上5年以
下有期徒刑，得併科新臺幣1千萬元以下罰金。但參與情節輕微
者，得減輕或免除其刑。
具公務員或經選舉產生之公職人員之身分，犯前項之罪者，加重
其刑至二分之一。
犯第1項之罪者，應於刑之執行前，令入勞動場所，強制工作，
其期間為3年。
前項之強制工作，準用刑法第90條第2項但書、第3項及第98條第
2項、第3項規定。
以言語、舉動、文字或其他方法，明示或暗示其為犯罪組織之成
員，或與犯罪組織或其成員有關聯，而要求他人為下列行為之一
者，處3年以下有期徒刑，得併科新臺幣3百萬元以下罰金：
一、出售財產、商業組織之出資或股份或放棄經營權。
二、配合辦理都市更新重建之處理程序。
三、購買商品或支付勞務報酬。
四、履行債務或接受債務協商之內容。
前項犯罪組織，不以現存者為必要。
以第5項之行為，使人行無義務之事或妨害其行使權利者，亦同
。
第5項、第7項之未遂犯罰之。

洗錢防制法第14條
有第二條各款所列洗錢行為者，處7年以下有期徒刑，併科新臺
幣5百萬元以下罰金。
前項之未遂犯罰之。
前二項情形，不得科以超過其特定犯罪所定最重本刑之刑。